臺灣高等法院民事判決
109年度醫上易字第10號
上  訴  人  劉美潔  
訴訟代理人  黃清濱律師
複代理人    李冠廷律師
被上訴人    台灣基督長老教會馬偕醫療財團法人馬偕紀念醫院
法定代理人  劉建良  
被上訴人    蘇晉輝  
共      同
訴訟代理人  朱應翔律師
            廖培穎律師
上列當事人間請求損害賠償事件，上訴人對於中華民國109年8月
26日臺灣臺北地方法院106年度醫字第18號第一審判決提起一部
上訴，本院於111年5月31日言詞辯論終結，判決如下：
    主      文
上訴駁回。
第二審訴訟費用由上訴人負擔。
    事實及理由
一、上訴人主張：伊因右側下頷腺進食後腫脹，於民國103年8月
    15日至被上訴人台灣基督長老教會馬偕醫療財團法人馬偕紀
    念醫院（下稱馬偕醫院）就診，經該院受僱醫師即被上訴人
    乙○○檢查診斷右側下頷腺有一顆0.46公分之結石（下稱系爭
    結石），乙○○明知並無以手術治療之必要，仍於同年12月15
    日施行唾液腺內視鏡手術（下稱系爭唾液腺手術）及舌尖肉
    芽腫雷射切除手術（下稱系爭舌尖手術，與系爭唾液腺手術
    合稱系爭手術）。於施行上開手術前，未就該2種手術之必
    要性、是否有替代治療方式、系爭唾液腺手術有無併用鈥雷
    射、系爭唾液腺手術與傳統唾液腺全切除手術之差異及風險
    、系爭手術治療風險及常發生之併發症等事項，充分告知說
    明；亦未先以診斷性內視鏡確認系爭結石位置及形狀；復拒
    絕評估伊於同年月10日因騎車摔倒致右側臉頰傷勢是否仍適
    於施行系爭手術，即貿然進行手術；手術過程中逕自併用鈥
    雷射，過程又因疏失，殘留碎石，傷及唾液腺組織及神經，
    致伊術後口乾舌燥、右頷下及舌神經疼痛，顯有過失。馬偕
    醫院為乙○○之僱用人，應就乙○○之過失行為連帶負責。伊因
    本件醫療疏失，受有醫療費用損害新臺幣（下同）5萬0,957
    元及非財產上損害44萬9,043元。爰依民法第184條第1項前
    段、第2項、第195條第1項前段、第188條第1項或第227條規
    定，求為命被上訴人連帶給付50萬元，及自起訴狀繕本送達
    翌日起算法定遲延利息之判決（原審就此部分為上訴人敗訴
    之判決，其提起上訴。其餘未繫屬本院部分，不予贅述）。
    上訴聲明：㈠原判決關於駁回下列第㈡項之訴部分廢棄。㈡上
    開廢棄部分，被上訴人應連帶給付上訴人50萬元，及自起訴
    狀繕本送達翌日起至清償日止，按年息5％計算之利息。
二、被上訴人則以：上訴人取消原訂103年10月6日手術（下稱原
    訂手術），至國立臺灣大學醫學院附設醫院（下稱臺大醫院
    ）及國泰醫療財團法人國泰綜合醫院（下稱國泰醫院）尋求
    其他意見，該等醫院醫師固建議無須手術，上訴人仍決意進
    行系爭唾液腺手術，顯見不進行手術實無法有效解決上訴人
    主訴右側下頷腺進食後腫脹之問題，不得因其他醫師建議無
    須手術，即認系爭唾液腺手術無必要或有疏失。乙○○在原訂
    手術及系爭手術前，均說明將於手術中併用鈥雷射、系爭唾
    液腺手術相較於傳統唾液腺全切除術之優點、替代方案為傳
    統唾液腺全切除術、系爭手術之併發症、成功率等，上訴人
    及其配偶願意接受手術始在原訂手術之手術/檢查圖像說明
    及手術部位圖示單（下稱原訂手術圖示單）、系爭手術手術
    同意書（下稱系爭手術同意書）、唾液腺內視鏡手術告知同
    意書（下稱系爭告知同意書）、雷射及支架自費同意書（下
    稱系爭自費同意書）等文件上簽名。乙○○於系爭手術中以內
    視鏡進入唾液腺管路內檢查確認系爭結石位置及大小，已先
    施行診斷性唾液腺內視鏡，確認系爭結石太大無法單純以捕
    石網取出，即以鈥雷射減少結石體積後再以捕石網移除結石
    ，而乙○○於104年2月16日施行之第二次手術（下稱第二次手
    術）及同年3月2日在臺北榮民總醫院（下稱榮總醫院）施行
    傳統式唾液腺全切除術之手術紀錄均記載上訴人頷下腺體並
    無殘留結石，可見並無無法以內視鏡手術取出系爭結石之手
    術侷限。乙○○考量不宜短時間接觸多次具放射線之電腦斷層
    檢查，上訴人復告知住院醫師已在天主教耕莘醫療財團法人
    耕莘醫院（下稱耕莘醫院）做過腦部電腦斷層沒有異狀，又
    上訴人騎車跌倒受傷部位與手術部位不相同，始未再對上訴
    人實施腦部電腦斷層檢查。又第二次手術之影像紀錄及手術
    紀錄均顯示上訴人唾液腺未有發炎、管路狹窄或其他傷害等
    情，上訴人復罹患牙根壞死、慢性牙周病、三叉神經痛及牙
    齦炎等病症，且有慢性唾液腺炎病史，其口乾舌燥、右頷下
    及舌神經疼痛與系爭手術無關等語，資為抗辯。均答辯聲明
    ：上訴駁回。
三、經查，上訴人因右側下頷腺進食後腫脹，於103年8月15日至
    馬偕醫院就診，經該院受僱醫師乙○○以電腦斷層檢查後，診
    斷右側下頷腺有一顆0.46公分之系爭結石，原訂於同年10月
    6日施行手術，嗣後由上訴人取消。上訴人於同年10月3日、
    8日分別至國泰醫院、臺大醫院就診，該等醫院醫師建議追
    蹤，暫無須手術治療。上訴人又於同年11月7日至馬偕醫院
    就診，上訴人同意訂於同年12月15日手術，且乙○○診斷上訴
    人舌尖上腫瘤為良性腫瘤，認為可於進行唾液腺內視鏡手術
    時得併使用二氧化碳雷射（CO2 LASER）切除。上訴人於同
    年12月10日因騎乘自行車跌到摔傷，至耕莘醫院急診處就診
    ，該醫院為上訴人施以腦部電腦斷層檢查，診斷為右側上臉
    頰有表皮擦傷，有2處2x2公分擦傷處，均位於鼻孔水平位置
    之上。乙○○於同年12月15日為上訴人施行系爭手術，術中先
    透過唾液腺內視鏡發現結石位於右側Warthon導管之分支，
    遂以鈥雷射（Holmium YAG LASER）將系爭結石擊碎，再透
    過內視鏡以捕石網（wire basket）將碎石取出，為協助因
    發炎產生糜爛現象之唾液腺復原並重建唾液腺管路，又置放
    矽膠管支架，另以二氧化碳雷射將舌尖腫瘤切除。上訴人於
    104年1月7日至榮總醫院牙科門診就診，主訴右臉區域疼痛
    及腫脹，經施以電腦斷層掃描檢查後，檢查報告為右側唾液
    腺管疑似有極微細之結石存在。上訴人另於同年月20日、21
    日分別至馬偕醫院訴外人李國森醫師及臺大醫院訴外人婁培
    人醫師門診求診。上訴人於同年2月6日至榮總醫院求診，並
    預定於同年3月2日施行唾液腺內視鏡手術，上訴人於同年2
    月13日復至馬偕醫院就診，並於同年月16日由乙○○為上訴人
    施行第二次手術，手術紀錄記載未發現上訴人唾液腺內有任
    何結石、發炎、管路狹窄或其他傷害等語。上訴人於同年月
    27日又至榮總醫院耳鼻喉科門診就診，主訴進食後右頷下區
    域斷斷續續有疼痛及腫脹現象，於同年3月2日施行右側下頷
    腺切除手術，術中發現：⑴中度堅硬之下頷腺，無明顯結石(
    mildly firm submandible gland with no obveriou sesto
    ne)；⑵右側唾液腺管沾黏右側舌神經（right wharton duct
     was adhesive to right lingualnerve）；⑶右側舌神經完
    整保留(right congested lingualnervewas noted and wel
    lp reserved)；病理報告記載為該檢體的切面顯示慢性發炎
    以及纖維化（thes ections show chronic inflammation a
    nd fibrosis of subman dibular tissue)，經診斷為慢性
    唾液腺炎，有馬偕醫院病歷、臺大醫院病歷、榮總醫院病歷
    、耕莘醫院病歷、國泰醫院門診病歷等件附卷可稽（見原審
    卷第一第221頁，外放病歷），並為兩造所不爭執在卷。
四、本院得心證之理由：
　㈠上訴人是否有進行系爭唾液腺手術之必要？　
　⒈按當事人主張有利於己之事實者，就其事實有舉證之責任。
    但法律別有規定，或依其情形顯失公平者，不在此限，民事
    訴訟法第277條定有明文。是涉及醫療糾紛之民事事件，考
    量醫療行為具有相當專業性，醫病雙方在專業知識及證據掌
    握上並不對等，衡量如由病人舉證有顯失公平之情形，固得
    適用前開但書規定減輕其舉證責任，或就該過失醫療行為與
    病人所受損害間之因果關係，為舉證責任之轉換，責由醫師
    舉證證明其醫療過失與病人所受損害間無因果關係，以資衡
    平。惟主張有醫療過失或醫療契約債務不履行之病人，仍應
    就其主張醫療行為有診斷或治療錯誤之疏失或瑕疵存在乙節
    負舉證之責，並應證明至少使法院之心證度達到降低後之證
    明度，獲得該待證事實為真實之確信，始可認其已盡舉證之
    責，非謂其初始即不負舉證責任或當然倒置於醫療機構或醫
    師，方符前揭訴訟法規之精神及醫療事件之特質，其理自明
    。
　⒉上訴人主張國泰醫院及臺大醫院醫師均建議僅需追蹤，暫無
    須手術治療，系爭唾液腺手術並無必要等語，被上訴人抗辯
    係上訴人決意施行系爭唾液腺手術，不應事後以其他醫師建
    議追蹤即認系爭唾液腺手術沒有必要等語。查，上訴人因右
    側下頷腺進食後腫脹，於103年8月15日至馬偕醫院就診，經
    該院受僱醫師乙○○以電腦斷層檢查後，診斷右側下頷腺有一
    顆0.46公分之系爭結石，此有馬偕醫院門診紀錄單存卷可參
    （見原審卷一第217至218頁）。唾液腺結石會阻塞唾液腺管
    ，造成唾液腺腫大，影響唾液分泌，若要排除結石，可選擇
    傳統唾液腺全切除手術或唾液腺內視鏡手術，此有上訴人提
    出之衛教文章口水塞住了--淺談「唾液腺結石症」、唾液腺
    結石、醫學文獻Sialolithiasis Management等在卷可稽（
    見原審北司醫調字卷第22至26頁），衛生福利部醫事審議委
    員會（下稱醫審會）同此表示：「除唾液腺内視鏡手術及唾
    液腺全切除手術外，目前臨床上，並無其他較適當之替代治
    療方式。」、「臨床上，除本案手術外，亦可以選擇傳統之
    唾液腺全切除手術，治療病人之唾液腺結石。」等語，有衛
    生福利部108年8月7日衛部醫字第1081669709號函檢附醫審
    會第0000000號鑑定書（下稱第一次鑑定意見）可徵（見原
    審卷二第248頁反面、249頁）。審酌系爭結石直徑達0.46公
    分，又上訴人無論在馬偕醫院，國泰醫院或臺大醫院就診時
    ，均主訴右側下頷腺進食後有腫脹現象，有馬偕醫院、國泰
    醫院及臺大醫院病歷可按（見原審卷一第217、221至223頁
    ），上訴人至國泰醫院、臺大醫院就診時，該等醫院醫師縱
    建議追蹤，暫無須手術治療，有國泰醫院門診病歷、臺大醫
    院門診初診病歷紀錄、診斷證明書等件在卷可按（見原審卷
    一第221至223頁），惟上訴人仍決意返回馬偕醫院由乙○○為
    其施行系爭唾液腺手術，顯見上訴人自行評估為解決其右側
    下頷腺進食後腫脹之問題，仍決定實施系爭唾液腺手術，準
    此，系爭唾液腺手術就解決上訴人生活上右側下頷腺進食後
    腫脹之問題即有必要性，乙○○對其施以適於移除系爭結石之
    系爭唾液腺手術，自難謂不當。況國泰醫院及臺大醫院於10
    3年10月3日、同年月8日診療時，僅問診並作物理性檢查，
    並未對上訴人施以電腦斷層檢查或其他精密檢查，上訴人復
    未攜帶馬偕醫院之電腦斷層檢查影像暨報告至前開2家醫院
    就診，此經上訴人自承在卷（見原審卷一第210頁），並有
    國泰醫院門診病歷、臺大醫院門診初診病歷紀錄及診斷證明
    書可按（見原審卷一第221至223頁），又國泰醫院及臺大醫
    院當時並無實施唾液腺內視鏡手術，此亦為上訴人所不否認
    （見原審卷一第209頁反面），是實無從知悉國泰醫院及臺
    大醫院已詳細及全面瞭解上訴人病況，及上訴人係要求實施
    何種唾液腺手術，而建議無須手術，僅需追蹤。執此，難認
    上訴人以國泰醫院及臺大醫院建議暫不需手術，遽認系爭唾
    液腺手術無必要之主張為有理由。
　㈡乙○○為上訴人進行系爭手術前，是否已盡說明義務？
　⒈按醫療機構實施手術，應向病人或其法定代理人、配偶、親
    屬或關係人說明手術原因、手術成功率或可能發生之併發症
    及危險，並經其同意，簽具手術同意書及麻醉同意書，始得
    為之。但情況緊急者，不在此限。前項同意書之簽具，病人
    為未成年人或無法親自簽具者，得由其法定代理人、配偶、
    親屬或關係人簽具。第1項手術同意書及麻醉同意書格式，
    由中央主管機關定之。醫療機構診治病人時，應向病人或其
    法定代理人、配偶、親屬或關係人告知其病情、治療方針、
    處置、用藥、預後情形及可能之不良反應。醫師診治病人時
    ，應向病人或其家屬告知其病情、治療方針、處置、用藥、
    預後情形及可能之不良反應，醫療法第63條、第81條、醫師
    法第12條之1分別定有明文。其立法本旨均係以醫療乃為高
    度專業及危險之行為，直接涉及病人之身體健康或生命，病
    人本人或其家屬通常須賴醫師之說明，方得明瞭醫療行為之
    必要、風險及效果，故醫師為醫療行為時，應詳細對病人本
    人「或其親屬」盡相當之說明義務，經病人「或其家屬」同
    意後為之，以保障病人身體自主權。又上開醫療法及醫師法
    雖課予醫師及醫療機構於診治病人、實施手術時，應向病人
    或其家屬告知病情、治療方針、處置、用藥、預後情形及可
    能之不良反應。此係基於對病患自主決定權之保障與尊重，
    病人理應事先認識手術之風險，並由其自主決定是否願意承
    擔該風險之同意，而病人之同意則以醫師之充分說明為必要
    。惟說明義務之內容及範圍，應視一般或各別病患所重視的
    醫療資料加以說明，其具體內容包括各種診療之適應症、必
    要性、方式、範圍、預估成功率、可能的副作用和發生機率
    、對副作用可能的處理方式和其危險、其他替代可能的治療
    方式和其危險及癒後狀況、藥物或儀器的危險性與副作用等
    ，非謂病患得漫無邊際或毫無限制的要求醫師負一切之危險
    說明義務，且若與手術風險之評估無關，即無令醫師就手術
    成功率或可能發生之併發症及危險為鉅細靡遺說明必要。
　⒉上訴人主張乙○○未告知唾液腺內視鏡手術中要併用鈥雷射，
    當然未告知鈥雷射之風險、併發症，及有無替代治療方式、
    系爭唾液腺手術與傳統唾液腺全切除手術差異等語，被上訴
    人抗辯在原訂手術前及系爭唾液腺手術前，乙○○均已告知唾
    液腺內視鏡手術有必要時會併用鈥雷射，並在系爭告知同意
    書上載明手術風險、成功率、替代方案等，並經上訴人及其
    配偶同意，上訴人在原訂手術圖示單上簽名，其配偶在系爭
    告知同意書、系爭自費同意書等文件上簽名等語。查，上訴
    人固舉系爭手術同意書上及103年12月15日手術/檢查圖像說
    明等文件上並未記載使用鈥雷射，系爭告知同意書係由其配
    偶甲○○簽名為據，另以甲○○證詞佐證，證人甲○○證述：「乙
    ○○當日在圖示單及診療計畫親寫手術方式，右頷下腺内視鏡
    取石，上訴人經確認手術方式是單純内視鏡取石，沒有雷射
    及支架安裝，安全無後遺症。此次門診乙○○從未提到雷射及
    其他手術，更沒有提到手術的風險，上訴人對乙○○說若如此
    則願意接受手術，故乙○○安排103年12月25日手術。」、「1
    03年12月14日我陪同上訴人辦完住院手續後入住病房，其後
    我經過櫃檯時，櫃檯人員交給我一張空白表格，『上面沒有
    任何印章及戳記』，他請我在打勾部分填寫資料。」、「我
    本人沒有經過重大手術，所以醫療的過程中文件的簽署我並
    沒有經驗。醫院拿給我，我基於信賴醫師我就簽了，至於為
    何拿給我我不知道。」、「我沒有看過手術同意書，我只有
    看到103年12月14日『空白』的表單。」、「簽名是103年12月
    14日我填寫的，填寫時身旁沒有任何人，也沒有人對我解說
    ，資料連我家裡電話都寫錯，填寫時間一分鐘，當時只有給
    我一張，填完交給櫃臺人員。」、「當天是週日，乙○○不在
    醫院，櫃檯叫我填寫資料，沒有任何人對我解說，我填完就
    離開了。」、「上訴人手術後到北榮牙科及口外科門診，經
    口外科牙齒攝影後，發現唾液腺體及唾液腺管有多顆碎石殘
    留，此時上訴人才知道被施作的不只是單純的内視鏡取石，
    （後更正稱）我們回馬偕乙○○告知我們實際的手術内容，並
    不是北榮告訴我們是用雷射做手術。」等語（見本院卷一第
    265、266、269、270頁），惟甲○○學歷為中央大學化工研究
    所碩士，擔任南亞技術學院化工科系教授至退休，平日簽署
    銀行文件或其他申請文件時，通常會看文件全部內容始簽名
    於其上，此亦經證人甲○○證述在卷（見本院卷一第266、270
    頁），再稽以甲○○證稱：「（問：在取消103年10月6日的手
    術後，『你們』有無到其他醫院就病情諮詢其他醫師？到過那
    些醫院？醫師的回復内容為何）有，有到國泰醫院及台大醫
    院門診諮詢，國泰醫院是耳鼻喉科張燕良醫師，他告訴上訴
    人該院沒有内視鏡，目前不需要立即手術，需要再觀察評估
    ，疼痛指數很低，沒有開任何處方。台大醫院耳鼻喉科婁培
    人醫師，他告訴上訴人該院沒有内視鏡，以目前疼痛指數是
    零，不需做任何處置，待有明顯疼痛時，再回院門診，也沒
    有開任何處方。」、「（問：為何取消103年10月6日的手術
    後，103年11月7日上訴人又去看乙○○的門診？）上訴人『及
    我』在網路上看到一篇由乙○○提供的圖文報導，内容為一陳
    姓女病患有0.6公分的唾液腺結石，乙○○利用極細的内視鏡
    由唾液腺進入取石…」、「（問：在103年上訴人至馬偕看診
    時，是否均有陪同？）有，是103年8月15日、103年8月26日
    、103年11月7日、103年12月14日、103年12月15日。」、「
    我所敘述的是我的親手經歷，我很少跟上訴人討論案情。」
    等語（見本院卷一第265、267頁），可知上訴人歷次就醫時
    ，甲○○均有陪同，並積極參與上訴人醫療決策，上訴人及甲
    ○○復往返多家醫院探求不同治療意見，殊難想像以甲○○之智
    識能力及學經歷，其積極且深入參與上訴人治療過程之態度
    ，會隨便在空白表單上簽名同意，或在不甚瞭解系爭告知同
    意書上記載內容含意時逕簽名表示同意，甲○○證述顯與常情
    相悖，無非係迴護上訴人之詞，難以採信。參之甲○○簽名之
    系爭告知同意書明確記載：「一、手術（或醫療處置）：唾
    液腺內視鏡手術是使用極細鏡內視鏡組經由自然唾液腺管路
    的開口進入，可做為阻塞性唾液腺病症之診斷及治療，並『
    可避免使用傳統手術方式切開或切除唾液腺』。唾液腺內視
    鏡手術可分為1.診斷式唾液腺內視鏡：診斷唾液腺管路內的
    病灶及管路內病理切片檢驗2.處置式唾液腺內視鏡：對於阻
    塞性唾液腺病變如：結石，管路狹窄.利用捕石網（Wire Ba
    sket)，氣囊擴張(Ballon)，異物夾（Forcep），及『鈥雷射
    碎石』處置病灶，並視情況予以支架重建唾液腺管路」、「
    耗材（依使用與否計價）⒈捕石網…⒋鈥雷射光纖」、「二、
    手術效益：經由手術，您可能獲得以下所列的效益，但醫師
    並不能保證您獲得任何一項；且手術效益與風險性間的取捨
    ，應由您決定。㈠.唾液腺管路阻塞清除（例如結石或狹窄）
    。㈡.因管路阻塞導致腺體局部之腫脹與疼痛獲得改善。㈢.唾
    液腺管路內病理確診。㈣.避免傳統腺體切除手術之後遺症如
    ：-顏面神經，舌神經，舌下神經，大耳神經等神經損傷1-5
    ％-咀嚼時顏面出汗（Frey's syndrome)18-29％-顏面疤痕20-
    25％-口腔乾糙症14-31％-感染Infection11％- 出血或血腫5％-
    唾液腺廔管1％」、「三、手術風險：沒有任何手術（或醫療
    處置）是完全沒有風險的，即使是最權威、最有經驗之資深
    醫師，手術併發症及副作用仍不能完全避免，嚴重時甚至可
    導致死亡。但毎一位醫師都會秉持最大的能力與認真之態度
    為病患服務。以下所列的風險已 被認定，但是仍然可能有
    一些發生機率較小、醫師無法預期的風險未列出。㈠.唾液腺
    內視鏡之侷限⒈管路外之病灶⒉無法通過之管路，例如過於彎
    曲，萎縮或沾黏⒊近腺體端之細小管路⒋結石太大或沾黏情況
    嚴重，致結石無法取出，此時可能必須切除唾液腺方能取出
    結石及控制腺體發炎如有以上之情況，唾液腺內視鏡無法達
    到預期的效果㈡唾液腺內視鏡之併發症⒈唾液腺管路破損導致
    舌下腫脹⒉唾液腺管路沾黏狹窄及疤痕引發唾液腺腫脹⒊頷下
    腺過度充水或出血引發上呼吸道阻塞（必須插管及加護病房
    觀察）⒋捕石網(Wire basket)等耗材斷裂⒌唾液腺管路斷裂2
    %由於管道可能因發炎或結石，手術取石時會有管道糜爛潰
    瘍情形，故術後有時會置放矽膠管支架，約兩周後取出」、
    「四、替代方案：這個手術（或醫療處置）的替代方案如下
    ，如果您決定不施行這個手術（或醫療處置），可能會有危
    險，請與醫師討論您的決定。這個手術（或醫療處置）的替
    代方案為傳統唾液腺全切除手術。」、「六、手術成功率：
    處置的成功率可能依病情與體況不同而異，您的醫師會詳細
    與您討論。如果經醫師說明後您還有對這個手術的任何疑問
    ，請務必在簽名前詢問您的醫師。」等語（見原審北司醫調
    字卷第156至158頁），甲○○為上訴人之配偶，依上說明，乙
    ○○向其說明系爭唾液腺手術相關資訊，已符盡說明暨告知義
    務，應認被上訴人抗辯乙○○為上訴人施行系爭唾液腺手術前
    ，已向甲○○為上開說明義務，使其知悉該手術之相關資訊，
    包含術中使用鈥雷射、鈥雷射之風險、併發症，及有無替代
    治療方式、系爭唾液腺手術與傳統唾液腺全切除手術差異等
    ，由上訴人自由決定是否接受等語，可以採信。再依103年8
    月26日乙○○向上訴人解說時製作之原訂手術圖示單記載：「
    ㈠手術方式：唾液腺內視鏡『+雷射』+支架」等語（見原審北
    司醫調字卷第154頁），可知在原訂手術前，乙○○業已告知
    上訴人在其唾液腺手術中將併用雷射，迄至系爭唾液腺手術
    實施時，上訴人之病況並無變化，此從馬偕醫院病歷、榮總
    醫院病歷、臺大醫院病歷可證（見外放病歷），並為兩造所
    無爭執（見本院卷一第217至219、272頁），足見上訴人決
    意返回馬偕醫院由乙○○施行唾液腺內視鏡手術時，就該手術
    將會併用鈥雷射已有認知；又施行系爭唾液腺手術前，甲○○
    簽立自費同意書，自費之耗材包含鈥雷射耗材「Lumenis Ho
    lmium YAG Laser專用光纖endfiber365」，並於術後繳付該
    耗材費用，有自付費用明細表、醫療費用繳費證明在卷可考
    （見原審卷一第191至192頁），益徵上訴人及其配偶甲○○於
    系爭唾液腺手術前已知悉於術中可能使用鈥雷射。是故，上
    訴人以103年12月15日手術/檢查圖像說明及手術部位圖示單
    及系爭手術同意書未記載手術使用鈥雷射，推諉主張不知悉
    系爭唾液腺手術將使用鈥雷射等語，顯屬無稽，不可信取。
　⒊上訴人主張乙○○未告知以二氧化碳雷射切除舌尖腫瘤之治療
    風險、併發症及成功率，侵害上訴人自主決定權等語，被上
    訴人抗辯乙○○在系爭舌尖手術前已告知二氧化碳雷射之手術
    方式及風險，上訴人並在系爭手術同意書上簽名等語。查，
    依上訴人簽名之系爭手術同意書明確記載：「一、擬實施之
    手術⒈疾病名稱：右側唾液腺結石及舌尖囊腫（後修改為肉
    芽腫）。⒉建議手術名稱：唾液腺內視鏡手術及舌尖囊腫（
    後修改為肉芽腫）雷射切除術。」、「二、醫師之聲明：⒈
    我已經儘量以病人所能瞭解之方式，解釋這項手術之相關資
    訊，特別是下列事項：■需實施手術之原因、手術步驟與範
    圍、手術之風險及成功率、輸血之可能性■手術併發症及可
    能處理方式■不實施手術可能之後果及其他可替代之治療方
    式■預期手術後，可能出現之暫時或永久症狀」等語，並經
    勾選、「三、病人之聲明1.醫師已向我解釋，並且我已經暸
    解施行這個手術的必要性、步驟、風險、成功率之相關資訊
    。2.醫師已向我解釋，並且我已經瞭解選擇其他治療方式之
    風險。3.醫師已向我解釋，並且我已經暸解手術可能預後情
    況和不進行手術之風險。…6.針對我的情況、手術之進行、
    治療方式等，我能夠向醫師提出問題和疑慮，並已獲得說明
    。…⒏我瞭解這個手術可能是目前最適當的選擇，但是這個手
    術無法保證一定能改善病情。」等語（見原審北司醫調字卷
    第12頁），而無論上訴人舌尖上係囊腫或肉芽腫，乙○○施以
    之手術方式均係二氧化碳雷射，手術之方式、風險等並無差
    異，職是，被上訴人所辯乙○○為上訴人進行系爭舌尖手術前
    ，已為上開說明義務，使上訴人知悉系爭舌尖手術之相關資
    訊，自由決定是否接受，可以採信。另醫審會亦認定：「另
    依當日病人所簽署之手術同意書，内容記載…如前所述，蘇
    醫師及麻醉科醫師已於術前告知病人或其家屬，本手術風險
    、併發症及術後可能出現之症狀等相關資訊，且病人或其家
    屬也表示暸解。…臨床上，CO2雷射屬於全民健康保險常規使
    用之切除器械，如同其他一般手術常見電刀或金屬刀一樣，
    並非只使用在特定手術的特殊械。故手術醫師並『無需特別
    向病人說明將使用CO2雷射』為病人進行切除手術，並且亦無
    需針對CO2雷射使用於手術，為病人履行何種告知事項。病
    人舌尖肉芽腫以CO2雷射切除時，除如前述之麻醉、本手術
    同意書告知事項及術後住院、出院之給藥與醫囑外，蘇醫師
    在為病人CO2雷射切除前，已盡其對病人進行有關CO2雷射切
    除之告知義務。」等語，有衛生福利部111年3月1日衛部醫
    字第1111661306號函檢附醫審會第0000000號鑑定書存卷可
    徵（見本院卷二第296至298頁），準此，上訴人主張乙○○於
    施行系爭舌尖手術前，未告知以二氧化碳雷射切除舌尖腫瘤
    之治療風險、併發症及成功率，侵害上訴人自主決定權等語
    ，洵屬無據，礙難採憑。
　㈢乙○○施行系爭唾液腺手術前，未先以診斷性內視鏡確認系爭
    結石之位置及形狀，有無醫療疏失？
　  上訴人主張大於4釐米之唾液腺結石應先施行診斷性唾液腺
    內視鏡確認結石位置及形狀，始能知悉是否適合施行介入性
    內視鏡併鈥雷射手術，乙○○未先施行診斷性唾液腺內視鏡，
    即進行系爭唾液腺手術，即有疏失等語，被上訴人抗辯乙○○
    已在系爭唾液腺手術中先施行診斷性唾液腺內視鏡，並無違
    誤等語。查，上訴人以醫學文獻Sialolithiasis Managemen
    t為佐，證明在唾液腺內視鏡手術前，應先施行診斷性唾液
    腺內視鏡確認結石位置及形狀，該文獻記載：對於單側（Un
    ilateral）的唾液腺結石，應先施行診斷性唾液腺內 視鏡
    （Diagnostic Sialendoscopy），在頷下腺結石大於4釐米
    時（submandibular>4mm），屬於大的唾液腺結石（Large S
    ialolith），才施行介入性唾液腺內視鏡（Interventional
     Sialendoscopy），併用雷射碎石術（Laser Lithotripsy
    ）及捕石網取石（Wire Basket Extraction）（見原審北司
    醫調字卷第24頁，中譯如該卷第6頁反面）。審酌該文獻內
    容係表示診斷性內視鏡可為初步診療之選擇，並未論及診斷
    性內視鏡為施行唾液腺內視鏡手術之必要步驟，或係需在不
    同時間施作，乙○○為上訴人施行系爭唾液腺手術時，以內視
    鏡進入上訴人之唾液腺管路內探查，確認上訴人之結石位置
    及形狀尚適於施行併用鈥雷射之內視鏡手術後進而實施手術
    ，其實際上已在進行系爭唾液腺手術前施行診斷性內視鏡，
    是上訴人以乙○○在施行系爭唾液腺手術前未施行診斷性內視
    鏡確認系爭結石位置及形狀，而有疏失等語，洵屬無據，無
    可採憑。
　㈣乙○○在施行系爭唾液腺手術前，疏於對上訴人傷勢施以腦部
    電腦斷層檢查，有無醫療疏失？
　  上訴人主張乙○○在施行系爭唾液腺手術前，未依神經外科醫
    師會診意見，對上訴人傷勢施以腦部電腦斷層檢查，即逕為
    系爭唾液腺手術，顯有疏失等語，被上訴人抗辯上訴人向住
    院醫師表示已在耕莘醫院作過腦部電腦斷層檢查並無異樣，
    乙○○始未再次進行該檢查，又上訴人受傷部位與開刀部位不
    同，並無不能進行系爭唾液腺手術之情事等語。查，上訴人
    於103年12月10日因騎乘自行車跌倒摔傷，前往耕莘醫院急
    診處就診，經診斷後受有右側上臉頰有表皮擦傷，有2處2x2
    公分擦傷，均位於鼻孔水平位置之上等傷勢，有耕莘醫院急
    診護理評估記錄、急診護理記錄單、急診病歷記錄單、急診
    醫囑單等件在卷可按（見原審卷一第48至53頁），乙○○曾會
    診神經外科，依神經外科會診紀錄，建議安排電腦斷層掃瞄
    檢查頭部是否損傷，乙○○於系爭唾液腺手術施行前未再對上
    訴人安排腦部電腦斷層檢查，有病歷資料附卷可稽（見原審
    北司醫調字卷第155頁）。審酌耕莘醫院病歷資料，上訴人
    傷勢為顏面表面擦傷，位置均在鼻孔水平位置上，復無下頷
    骨骨折或唾液有血等症狀，觀之唾液腺位於頷骨下方、鼻孔
    水平位置下，有唾液腺圖示網路資料在卷可考（見本院卷二
    第377頁），上訴人騎乘自行車摔傷之傷勢應未傷及唾液腺
    ，被上訴人抗辯上訴人受傷部位與開刀部位不同，並無不能
    進行系爭唾液腺手術之情事等語，尚非無稽。第一次鑑定意
    見亦認：「復依病人於第1次内視鏡手術術前入住馬偕醫院
    時，蘇醫師曾會診眼科及神經外科。依眼科會診紀錄，右側
    結膜下出血，給予冰敷及眼藥水；依神經外科會診紀錄，建
    議安排電腦斷層掃描檢查頭部是否損傷。嗣因當時之病歷紀
    錄 ，並無有關中樞性神經學損傷紀錄，故未再安排電腦斷
    層掃描（CT）檢查。病人自手術後至出院前，亦無關於神經
    學缺損紀錄。綜上，依耕莘醫院急診病歷紀錄及馬偕醫院眼
    科及神經外科會診等相關病歷紀錄，並無記載顯示病人不適
    合進行本案手術。」等語，有該鑑定意見可參（見原審卷二
    第249頁正、反面），益徵被上訴人抗辯洵非無據，可以採
    信。
　㈤乙○○進行之術式及手術之過程，有無醫療疏失？
　　上訴人主張系爭結石非微，乙○○卻貿然以內視鏡手術取石，
    而未施以傳統唾液腺全切除術，已有疏失，又術中併用鈥雷
    射，系爭結石碎裂成數小塊，殘留在唾液腺管及頷下腺體中
    ，鈥雷射方向偏離，穿透腺管外部傷害腺體及舌神經，手術
    過程亦有疏失等語，被上訴人抗辯系爭結石以鈥雷射碎石後
    ，再以捕石網取出，並無無法施以內視鏡手術之狀況，而上
    訴人之唾液腺內亦無殘留任何殘石。系爭唾液腺手術並無疏
    失等語。查，上訴人固舉醫學文獻Sialolithiasis Managem
    ent及衛教文章口水塞住了--淺談「唾液腺結石症」，以證
    明系爭結石應以傳統唾液腺全切除術切除，惟稽之醫學文獻
    Sialolithiasis Management記載：「然而應注意它的潛在
    危險，因為它在周邊組織的吸收特徵，以及因為在狹窄的唾
    液腺管中進行碎石所產生的熱會帶來風險。因此，鈥雷射應
    只用於有清楚視野下，且應與唾腺管成切線方向，且只可用
    於唾液腺結石。（原文：However,one has to be attentiv
    e to its potential dangers,because of its absorption
     char­acteristics in the surrounding tissues and bec
    ause of the heat generated from the fragmemation wit
    hin the narrow salivary ducts (Figure 3).It should b
    e used only under clear vision,tangential to the duc
    t,and only in cases of sialolithiasis.）」等語（見原
    審北司醫調字卷第23頁反面，中譯本見同卷第5頁反面、第6
    頁反面），該內容並未表示上訴人之狀況不適宜使用內視鏡
    唾液腺手術或鈥雷射；再參諸口水塞住了--淺談「唾液腺結
    石症」文章內容：「治療方面，若是結石在導管開口附近（
    圖二），可以在局部麻醉下經口將黏膜及導管壁切開後，取
    出結石即可，阻塞的唾液腺往往可以回復正常功能；但若是
    結石在導管深處，或是位在腺體之中，無法經由切開導管取
    出，或是唾腺已嚴重慢性感染，屢次復發結石等情形，就必
    須考慮切除腺體。…」等語（見原審北司醫調字卷第25頁）
    ，然該文章僅係在衛教治療唾液腺結石之方式，並未敘明上
    訴人之系爭結石必須適用傳統唾液腺全切除術，是尚難僅憑
    上訴人提出之前開文章遽認乙○○施行系爭唾液腺手術有所疏
    失。再徵諸第一次鑑定意見：「臨床上，一般病人之下頷腺
    主腺管直徑約為1.5mm〜2.2mm。103年8月份病人至馬偕醫院
    耳鼻喉科蘇醫師門診就診時，主訴右側下頷腺進食後已腫脹
    數月，蘇醫師安排電腦斷層掃描（CT）檢查，其報告記載『
    唾液腺管分叉處有鈣化點，存在唾液腺結石，已達4.6mm』。
    因此，病人唾液腺結石已達4.6mm，大於一般病人之下頷腺
    主腺管直徑，顯然會造成唾液排放障礙，並導致病人主訴之
    進食後腫脹。故蘇醫師安排唾液腺内視鏡手術，處置病人因
    唾液腺結石所導致之進食後腫脹等病症，符合手術之適應症
    。」；再參以第二次手術紀錄記載：未發現唾液腺內有任何
    結石、發炎、管路狹窄或其他傷害，且管路暢通等語，有馬
    偕醫院出院病歷摘要單可稽（見外放馬偕醫院病歷），榮總
    醫院為上訴人施行傳統唾液腺全切除術之手術紀錄記載：未
    發現任何結石殘留、右側導管與舌神經沾黏、舌神經腫脹充
    血但完好等語；病理報告記載：有慢性發炎及纖維化現象，
    但切除之腺體沒有腫瘤塊、囊腫或結石等語，有榮總醫院出
    院病歷摘要可憑（見原審卷一第129頁），足見乙○○對上訴
    人施以之系爭唾液腺手術已將系爭結石取出，並無殘留任何
    碎石，上訴人之唾液腺管路及舌神經復未有任何損傷，佐以
    第一次鑑定意見記載：「鈥雷射碎石手術之併發症，一般係
    會造成病人唾液腺主腺管攣縮。按鈥雷射為接觸雷射，對組
    織接觸後之吸引深度約0.5mm，其光能在體内能被水份快速
    吸收，以避免對週遭組織產生熱傷害。鈥雷射在1991年由美
    國FDA認可，於泌尿科臨床上應用在攝護腺肥大手術，膀胱
    腫瘤手術及泌尿道結石手術。至於產生鈥雷射碎石併發症之
    原因，主要是熱傷害所造成。」，上訴人復無唾液腺主腺管
    攣縮之症狀，乙○○對上訴人實施之系爭唾液腺手術，已順利
    取出系爭結石，且未造成唾液腺管路或其他組織熱傷害，被
    上訴人抗辯乙○○以系爭唾液腺手術取出系爭結石，且手術過
    程並無疏失等語，尚非虛妄，可以信取。
　㈥倘乙○○有醫療疏失，上訴人請求被上訴人連帶賠償50萬元，
    有無理由？
    上訴人未能證明乙○○有醫療過失，則上訴人依民法第184條
    第1項前段、第195條第1項前段、第188條第1項規定，或第2
    27條規定為本件請求，均屬無據，本院無再就上訴人各項請
    求之金額有無理由，逐一審究之必要。　
五、綜上所述，上訴人請求被上訴人連帶賠償50萬元本息，為無
    理由，不應准許。原審就此部分為上訴人敗訴之判決，並駁
    回其假執行之聲請，並無不合。上訴論旨指摘原判決此部分
    不當，求予廢棄改判，為無理由，應駁回其上訴。
六、本件事證已臻明確，兩造其餘之攻擊或防禦方法及所用之證
    據，經本院斟酌後，認為均不足以影響本判決之結果，爰不
    逐一論列，附此敘明。
七、據上論結，本件上訴為無理由，依民事訴訟法第449條第1項
    、第78條，判決如主文。　　　　
中　　華　　民　　國　　111 　年　　6 　　月　　21　　日
                  醫事法庭
                      審判長法  官  周美雲
                            法  官  古振暉
                            法  官  江春瑩
正本係照原本作成。
不得上訴。
中　　華　　民　　國　　111 　年　　6 　　月　　21　　日

  　　　　　　　　　　　　　書記官  學妍伶